---
title: "Les remue-méninges du RIS"
subtitle: "Qui est le plus mignon ?"
author: "Florent Chuffart"
date: "`r Sys.Date()`"
output: 
  rmarkdown::html_document:
    toc: true
    toc_float: true
    toc_depth: 3
    number_sections: true
---


```{r, echo=FALSE, eval=TRUE}
knitr::opts_chunk$set(collapse=TRUE, comment = "#>", fig.width=9, fig.height=6, eval=TRUE, echo=TRUE, results="verbatim", warning=FALSE)
```

On s’intéresse au jeu de données jouet créé spécialement pour l’occasion : 

```{r}
d = data.frame(
  species = rep(c("cat", "dog"), each=6),
  race    = rep(c("siam", "ango", "york", "pitb"), each=3) 
)
set.seed(1)
d$cutescore  = rnorm(nrow(d))
d
```

On cherche à expliquer le *cutescore* par les cofacteurs *species* et *race*.

Si l’on considère le modèle suivant : 

$$cutescore \sim species + race$$

On remarque que le plan d’experience n’est pas complet : 

```{r}
table(d$species, d$race)
```

En effet, la race spécialise les individus d’une espèce donnée : il n‘existe a priori pas de chat de race pitbull ou chien de race siamois.
Le plan complet n’a pas de réalité biologique.


On ne peut pas réaliser une *two-way ANOVA*. Néanmoins, le facteur *race* va potentiellement expliquer une partie de variabilité du *cutescore*.

D’ailleurs, si l’on écrit les deux modèles linéaires suivants :

```{r}
m = lm(cutescore~species, d)
anova(m)

m = lm(cutescore~species+race, d)
anova(m)
summary(m)

m = lm(cutescore~race+species, d)
anova(m)
```

la statistique de test F associée au facteur *species* n’est pas la même pour les deux tableaux de décomposition de la variance.

**Le second tableau de décomposition de la variance est-il faux ?**

**Comment écrire correctement un modèle linéaire qui intègrerait l’effet de la race ?** 

**Quel est le rapport entre mon exemple, les modèles mixtes, les effets fixes et aléatoires ?**



# Pistes

Cécile : *Sinon, j’étais partie pour traduire ton problème en termes de between et within factors pour une ANOVA. Le within factor est spécialement utilisé pour des données appariées. Et je me disais qu’en codant les données différemment (ex : codage race sur 4 variables: un chat siamois serait codé 1 / 0 / 0 / 0 pour les variables siam / ango /york /pitb) ça pourrait être une piste.*

```{r}
m = lm(cutescore~species+race, d)
summary(m)
anova(m)

d$species_race = paste0(d$species, "_", d$race)
m = lm(cutescore~species_race, d)
summary(m)
anova(m)

d  = cbind(d, 
  cat_siam=c(1,1,1,0,0,0,0,0,0,0,0,0),
  cat_ango=c(0,0,0,1,1,1,0,0,0,0,0,0),
  dog_pitb=c(0,0,0,0,0,0,1,1,1,0,0,0),
  cat_siam=c(0,0,0,0,0,0,0,0,0,1,1,1)
)
m = lm(cutescore~cat_siam+cat_ango+dog_pitb+cat_siam, d)
summary(m)
anova(m)
```

Cécile : *Mais en grattant, je me demande si ton cas ne pourrait pas être résolu par une nested ANOVA ou modèle mixte la variable race étant nichée dans la variable espèce. https://rcompanion.org/rcompanion/d_07.html*

```{r}
m = aov(cutescore~race+Error(species), d)
summary(m)
```



